【裁判字號】    95,簡上,42
【裁判日期】    950929
【裁判案由】    債務人異議之訴
【裁判全文】
臺灣高雄地方法院民事判決              95年度簡上字第42號
上  訴  人  甲○○
訴訟代理人  焦文城律師
            施秉慧律師
            劉倫仕律師
被上訴人    乙○○
上列當事人間債務人異議之訴事件，上訴人對於民國94年12月14
日本院93年度鳳簡字第1325號第一審判決提起上訴，本院民國95
年9 月18日言詞辯論終結，判決如下：
    主  文
上訴駁回。
第二審訴訟費用由上訴人負擔。
    事實及理由
一、被上訴人起訴主張：上訴人以其執有之被上訴人名義簽發、
    發票日民國91年1 月5 日、到期日91年3 月13日、面額新臺
    幣（下同）350,000 元、票據號碼392036之本票乙紙（下稱
    系爭本票）聲請本票裁定，經本院93年度票字第7337號准許
    後，復以該裁定為執行名義聲請強制執行，經本院民事執行
    處93年度執字第48232 號受理而查封被上訴人之財產。惟系
    爭本票並非被上訴人所簽發，係遭偽造，被上訴人並不認識
    上訴人，亦未積欠其任何款項，卻受有強制執行之不利益，
    乃起訴請求判決確認系爭本票債權不存在，並撤銷本院93年
    度執字第48232 號強制執行程序。經原審判決准許，上訴人
    提起上訴，被上訴人除援用上述之主張外，並補稱：不認識
    曲紹文，被上訴人雖曾將同額之支票借予欒嬪鳳使用，嗣發
    現可能受騙，已要求欒嬪鳳將支票取回等語，並聲明：上訴
    駁回。
二、上訴人則以：曲紹文於91年1 月間曾持被上訴人簽發、日期
    91年3 月13日、付款人高雄市第二信用合作社苓雅分社、帳
    號0000000-0 、票據號碼0000000 、面額350,000 元之支票
    乙紙（下稱系爭支票），向上訴人借用同額現款，上訴人將
    系爭支票存入帳戶委託銀行交換取款。曲紹文於同年3 月間
    又以被上訴人存款不足為由，要求換回系爭支票，上訴人同
    意後，乃取消委託取款，由曲紹文取回系爭支票而改以系爭
    本票為借款擔保。系爭本票縱經筆跡鑑定發票人之簽名，非
    由被上訴人親筆所為，然自被上訴人借票予曲紹文使用之情
    況觀之，亦可確認系爭本票係由被上訴人授權曲紹文或欒嬪
    鳳或其他第三人以其名義簽發，被上訴人應負發票人之責任
    ，自不得請求確認系爭本票債權不存在及撤銷強制執行程序
    等語，資為抗辯。原審判決准許被上訴人之請求，上訴人提
    起上訴，補稱：被上訴人雖未親自簽發系爭本票，但有交付
    及換回系爭支票，足致上訴人信賴其有授權他人代為簽發系
    爭本票之表見事實，應負授權人之責任等語，並聲明：(一)原
    判決廢棄。(二)被上訴人在第一審之訴駁回。
三、兩造不爭執之事實：
  (一)上訴人以系爭本票聲請本票裁定，經本院93年票字第7337號
    准許強制執行，上訴人以該裁定為執行名義，聲請對被上訴
    人之財產為強制執行，經本院民事執行處93年執字第48232
    號受理，該執行程序至本院言詞辯論時，尚未終結。
  (二)上訴人曾經執有被上訴人簽發之系爭支票，並存入上訴人之
    帳戶委託取款，嗣又取回系爭支票，撤銷取款委託。
  (三)系爭本票非由被上訴人本人所親自簽發，且經原審法院將系
    爭本票與被上訴人於高雄市第二信用合作社苓雅分社之支票
    存款開戶申請書、約定書、支票領取證、概括式同意書之原
    本，併囑託法務部調查局鑑定結果，確定系爭本票上被上訴
    人之簽名，與送鑑之銀行文件上被上訴人之簽名，二者「筆
    畫特徵不同」。
四、本件之爭點，乃係上訴人依其曾執有被上訴人簽發之系爭支
    票，及以系爭本票換回系爭支票之事實，可否依表見代理之
    規定，抗辯被上訴人應負發票人之票據責任？本院判斷意見
    如下：
  (一)查系爭支票及系爭本票均由曲紹文向上訴人提出，其原因乃
    係曲紹文於93年1 月間向上訴人借款350,000 元，當時曾經
    交付系爭支票作為還款之用，曲紹文嗣又持系爭本票換回系
    爭支票，無論換票之緣由如何，借款關係及因借款所生之交
    換票據關係，均係存在於曲紹文與上訴人之間，與被上訴人
    根本無關，更與被上訴人有無授權簽發系爭本票毫無牽扯。
    而被上訴人既未曾出面洽談借款及換票，上訴人收受系爭支
    票及系爭本票之目的，究係用為還款工具或擔保還款，乃在
    於其本身對曲紹文之信賴與否，如對曲紹文如何持有系爭支
    票及系爭本票有所懷疑，上訴人於換票之際，對於系爭本票
    真正與否，及是否由被上訴人授權他人代為簽發，應可比對
    查證。況支票之付款功能遠大於本票，上訴人更已將系爭支
    票存入帳戶委託取款，處在屆期得為受領給付之狀態，曲紹
    文以系爭本票要求換回系爭支票，遇此情形，上訴人更應慎
    重其事，確定系爭本票之真正及將來付款之可能性，始符常
    情。故不能以曲紹文之前曾經交付系爭支票，又以系爭本票
    換回系爭支票，即此推論被上訴人有足致使人信其授權簽發
    系爭本票之表見代理事實存在，上訴人以此主張被上訴人應
    負表見代理責任云云，實不足採。
  (二)查上訴人在原審已經請求訊問欒嬪鳳及曲紹文，欲證明被上
    訴人曾經授權簽發系爭本票，惟經通知結果，欒嬪鳳去向不
    明，無法傳訊到案；曲紹文則拒絕到庭作證。按曲紹文與本
    件系爭本票是否授權簽發，係有絕對利害關係，而其是否涉
    及偽造有價證券，已由檢察官調查中，有被上訴人提出之臺
    灣高雄地方法院檢察署95年他字第1199號刑事證人傳票可憑
    。故曲紹文如證述未獲被上訴人授權簽發，將罹偽造、行使
    偽造有價證券及詐欺罪等刑責；如證述已獲被上訴人授權，
    倘無法舉證授權事實，亦有負上開刑責之危險，其境之窘，
    顯而易見。故縱命其到庭，曲紹文依民事訴訟法第307 條第
    1 項第3 款規定，亦得拒絕證言；縱未拒絕證言，依其窘況
    亦難祈為真實之陳述，故曲紹文是否到庭作證，已無任何必
    要。關於系爭本票非屬授權簽發乙節，既已無法明確肯定，
    而上訴人於本院復改以表見代理為上訴人應對系爭本票負發
    票人責任之事由。上訴人前後為性質上無法併存之抗辯，無
    非取巧投機，故意混淆，意圖規避其對授權簽發本票事實存
    在所負之舉證責任。縱認後者抗辯事由可能為真，惟按表見
    代理云者，即代理人雖無代理權而因有可信其有代理權之正
    當理由，遂由法律課以授權人責任之謂，而代理僅限於意思
    表示範圍以內，不得為意思表示以外之行為，故不法行為及
    事實行為不僅不得成立代理，且亦不得成立表見代理（最高
    法院55年度台上字第1054號判例參照）。系爭本票非屬被上
    訴人本人親自簽發，交付系爭本票予上訴人之曲紹文所涉偽
    造有價證券罪亦經檢察官查證中，其如偽造系爭本票即屬不
    法行為，自無得成立表見代理之餘地，上訴人抗辯應由偽造
    有價證券被害人之被上訴人負表見代理責任，亦無可採。
五、綜上所述，上訴人於原審既無法舉證證明被上訴人有授權曲
    紹文或第三人代理簽發本票，至本院所辯被上訴人應負表見
    代理責任，亦不可採。被上訴人起訴主張系爭本票非其本人
    簽發而係偽造，應屬可採，其自無須負擔本票債務。按民事
    訴訟法第247 條第1 項所謂即受確認判決之法律上利益，係
    指因法律關係之存否不明確，致原告在私法上之地位有受侵
    害之危險，而此項危險得以對於被告之確認判決除去之者而
    言，故確認法律關係成立或不成立之訴，苟具備前開要件，
    即得謂有即受確認判決之法律上利益。又執行名義無確定判
    決同一之效力者，於執行名義成立前，如有債權不成立或消
    滅或妨礙債權人請求之事由發生，債務人亦得於強制執行程
    序終結前提起異議之訴；強制執行法第14條第2 項定有明文
    。本件被上訴人既未簽發系爭本票，自不負票據責任，自屬
    債權不成立之事由，上訴人不得享有系爭本票債權，亦不得
    聲請法院強制執行被上訴人財產。上訴人持偽造之系爭本票
    ，聲請法院裁定准許強制執行，並已聲請法院強制執行，被
    上訴人因此所受法律上之不利益，非即受確認判決無法除去
    ，且此債權不成立之事由，足以撤銷執行程序，從而，被上
    訴人請求確認系爭本票債權不存在，並撤銷本院93年度執字
    第48232 號強制執行程序，為有理由，應予准許。是原審依
    被上訴人之請求而為判決，於法並無不合，上訴意旨指摘原
    判決不當，求予廢棄改判，為無理由，應駁回其上訴。
六、據上結論：本件上訴為無理由，依民事訴訟法第436 條之1
    第3 項、第449 條第1 項、第78條，判決如主文。
中    華    民    國    95    年    9     月    29    日
            民事鳳山分庭  審判長法  官  王伯文
                                法  官  李怡諄
                                法  官  高英賓
正本係照原本作成。
本判決不得上訴。
中    華    民    國    95    年    9     月    29    日
                                書記官  吳金霞


司法院資訊處製作；財團法人民間司法改革基金會備份。
